【裁判字號】    97,上訴,3492
【裁判日期】    970827
【裁判案由】    偽造有價證券等
【裁判全文】
臺灣高等法院刑事判決                97年度上訴字第3492號
上  訴  人
即  被  告  丁○○
指定辯護人  本院公設辯護人乙○○
上列上訴人因偽造有價證券等案件，不服臺灣新竹地方法院97年
度訴字第23號，中華民國97年4月22日第一審判決（起訴案號：
臺灣新竹地方法院檢察署96年度偵字第6573號、偵緝字第526號
），提起上訴，本院判決如下：
    主  文
上訴駁回。
    事  實
一、緣丁○○前係汽車銷售業務員，因甲○○曾向伊購買汽車，
    丁○○乃握有甲○○之駕駛執照影本，未料丁○○因積欠債
    務，無力償還，乃與涂杰民共同基於意圖為自己不法所有、
    偽造有價證券、行使變造特種文書及行使偽造私文書之犯意
    聯絡，於民國（下同）95年4月13日中午12時許，先由丁○○向丙○○詐稱友人「甲○○」急需借款，使丙○○陷於錯
    誤，認係丁○○之友人「甲○○」向其借貸而交付現金新臺
    幣（下同）30萬元予丁○○收受，丁○○為取信於丙○○，
    乃在借據保證人欄位簽名，另在發票日為95年4月13日，票
    據號碼CHNo550529號，面額為36萬元之本票正面以保證人之
    身分，書立立保證之意旨，並約定隔天帶「甲○○」來簽借
    據，丁○○復於同日，在新竹縣竹東鎮○○路之鈴木汽車營
    業所內，先將之前甲○○向其購車所交付之駕駛執照影本換
    貼涂杰民照片，再予影印以變造駕駛執照之特種文書，足以
    生損害於甲○○及監理機關對於駕駛人身份管理之正確性，
    並由涂杰民背誦甲○○之年籍資料。嗣於翌日即95年4月14
    日某不詳時間，由丁○○、涂杰民2人一同前往丙○○位於
    新竹縣竹東鎮○○街10巷56號之住處，向丙○○佯稱涂杰民
    即為甲○○本人，由丁○○將前開變造之駕駛執照交付丙○○，使丙○○陷於錯誤，將涂杰民誤以為是借款人甲○○，
    俟丙○○提出借據及本票供涂杰民簽名時，涂杰民即在借據
    之立據人欄上偽造「甲○○」之署名1枚及印文6枚，復在發
    票日為95年4月13日，票據號碼CHNo550529號，面額為36萬
    元之本票發票人欄位偽造「甲○○」之署名1枚及印文4枚，
    再共同將偽造之借據、本票等私文書及有價證券交付予丙○○而行使，足以生損害於丙○○及甲○○，嗣因丙○○向丁○○及涂杰民請求清償上開借款未果，始發覺上情。
二、案經新竹縣警察局移送臺灣新竹地方法院檢察署檢察官偵查
    起訴。
    理  由
壹、證據能力部分：
    按傳聞法則之重要理論依據，在於傳聞證據未經當事人之反
    對詰問予以核實，乃予排斥，惟若當事人已放棄對原供述人
    之反對詰問權，於法院審判時表明同意該等傳聞證據可作為
    證據，基於證據資料愈豐富，愈有助於真實發現之理念，並
    貫徹刑事訴訟法修法加重當事人進行主義之精神，確認當事
    人對於證據能力有處分權之制度，傳聞證據經當事人同意作
    為證據，法院認為適當者，亦得為證據。另當事人對於傳聞
    證據表示「沒有意見」，而未於言詞辯論終結前聲明異議，
    應視為已有將該等傳聞證據採為證據之同意，此刑事訴訟法
    第159條之5定有明文。本案被告丁○○及其原審之指定辯護
    人於原審審理程序中已表示對原審所提示調查之卷內人證物
    證之證據能力沒有意見，迄本院辯論終結前，被告丁○○及
    指定辯護人亦未爭執本案證據之證據能力，依刑事訴訟法第
    159條之5第2項之規定，應視為被告已同意本案相關之傳聞
    證據均可作為證據，本院斟酌本案卷內之證據並非非法取得
    ，亦無證明力明顯過低之情形，且經本院於審判期日依法進
    行證據之調查、辯論，被告於訴訟上之程序權，已受保障，
    前開各該證據，均得採為證據，先予敘明。
貳、實體部分：
一、訊據被告丁○○對於上開犯罪事實均坦承不諱，被告丁○○
    於96年10月23日偵訊、原審自承：伊因曾從事汽車買賣之工
    作，而取得被害人甲○○之駕駛執照，嗣因積欠債務，乃向
    被害人丙○○佯稱友人甲○○欲向其借款30萬元，被害人丙○○誤信為真，乃於95年4月13日先交付30萬元予伊，伊則
    先以保證人之身分，在借據及本票上簽名，並按捺指印，以
    取信於被害人丙○○，伊則將所受之30萬元存入伊之債權人
    彭瑞琪之合作金庫新竹分行帳戶，以清償債務，另由伊在新
    竹縣竹東鎮鈴木汽車營業所內影印共犯涂杰民之證件後，將
    照片換貼至甲○○之駕駛執照上，再影印1次之方式，變造
    「甲○○」駕駛執照之特種文書，接著由涂杰民冒充甲○○
    之名義，與伊一同前去被害人丙○○家中後，涂杰民則冒充
    「甲○○」之名義簽具借據及簽發本票，並在借據及本票上
    偽造「甲○○」之署名及指印，復由伊與涂杰民將偽造之借
    據、本票等偽造之私文書及票據持交予被害人丙○○，以取
    信於其等語（見96年偵緝字第526號卷第35、36頁，原審卷
    第13頁背面、35頁背面至36頁背面），核與共犯涂杰民於警
    詢、偵查及原審均供稱：於95年4月13日上午10時許，昔日
    同事被告丁○○向其稱要與友人借款36萬元，但對方要求需
    要連帶保證人，要其幫忙，其應允後，於同日中午12時許，
    被告丁○○就開車來載其至被害人丙○○位在新竹縣竹東鎮
    之家中，途中，被告丁○○持一張甲○○的駕駛執照，要其
    將該上之年籍資料背誦下來，並要其在將簽具之借據上簽署
    「甲○○」之署名及基本資料，抵達被害人丙○○家中時，
    被告丁○○從口袋拿出一張駕駛執照影本，被害人丙○○也
    拿出借據及本票，借據及本票之保證人欄位，被告丁○○業
    已填載完成，被告丁○○就要其在立據人欄處照著駕駛執照
    上的資料抄寫後，按捺指印，被告丁○○所持「甲○○」變
    造之駕駛執照上相片，應該是因為其曾將機車駕照交予被告
    丁○○，被告丁○○趁機影印所留等語（見95年偵字第3024
    號卷第27-31、94、97、98頁，96年偵字第6573號偵查卷第5
    、6頁），所供述之情節相符。此外，復有下列事證足資佐
    憑：
  (一)被害人丙○○於警詢、偵查及原審審理時指述稱：被告丁○○於95年4月11日致電與他稱有位友人要軋一張支票，需要
    現金30萬元，他原本建議向銀行貸款，但被告丁○○稱因為
    急需，請求無論如何都要幫這個忙，基於朋友立場，他就答
    應了被告丁○○，於同年月13日上午10時許，被告丁○○再
    打電話稱該名欲借款之友人是甲○○，並表示伊願擔任本次
    借款之保證人，於同日中午12時許，被告丁○○表示情況很
    緊急，復稱伊已在借據及本票之保證人欄簽名捺指印，在他
    要求甲○○本人簽立借據，經被告丁○○同意下，他即將30
    萬元在家中親手交予被告丁○○收受，他並隨同被告丁○○
    至新竹縣竹東鎮新竹國際商業銀行將現金30萬元存入，嗣於
    翌日中午，被告丁○○偕同涂杰民到他家，指稱涂杰民即係
    「甲○○」，他就將前一日被告丁○○所簽立交付予他的借
    據及本票拿出來讓涂杰民簽據，涂杰民偽簽「甲○○」的署
    名及按捺指印後就與被告丁○○一同離開等語（見上開偵查
    卷第10、11、97頁、原審卷內之準備筆錄及審理筆錄）
  (二)被害人甲○○於警詢稱：他不認識被害人丙○○，他所有的
    重型機車駕駛執照亦未曾遺失過，於95年4月中旬時，曾向
    被告丁○○購買自用小客車，因此曾將駕駛執照交予被告丁○○，可能是被告丁○○持他的證件向地下錢莊借錢，卷附
    的駕駛執照資料是他的無訛，但相片上的人並不是他，是被
    告丁○○持他的證件，冒用他的名義向他人借款等語（見上
    開偵查卷第112、113頁）。
  (三)另有發票日為95年4月13日，票據號碼CHNo550529號，面額
    為36萬元之本票影本1紙、借據影本1紙、變造之「甲○○」
    駕駛執照影本1紙、贓物認領保管單1紙、95年度保管字第79
    6號扣押物品清單1份等資料附卷可參（見偵查卷第47、48、
    51、54、85、86頁）
  (四)綜上所述，足認被告丁○○所為之自白核與事證相符，應予
    採信。被告丁○○所犯詐欺取財、偽造有價證券、行使偽造
    私文書及行使變造特種文書之犯行，已臻明確，應依法予以
    論科。
二、論罪科刑部分：
  (一)查刑法部分條文已於94年2月2日經總統公布修正，並於被告
    行為後之95年7月1日起施行。茲比較新舊法如下：
  1.修正公布前刑法第28條規定：「二人以上共同實施犯罪之行
    為者，皆為正犯」之規定，固已修正為：「二人以上共同實
    行犯罪之行為者，皆為正犯」，惟上述用語上之修正，乃因
    「實施」一詞之範圍，在解釋上是否包括「陰謀共同正犯」
    及「預備共同正犯」存有爭議，為杜爭議，明白宣示本條不
    包括「陰謀共同正犯」及「預備共同正犯」，但仍包括共謀
    共同正犯，乃將「實施」修正為「實行」。是此項修正之結
    果，對於本件被告丁○○不生有利或不利之情形，應適用修
    正後刑法第28條（參照最高法院95年度第21次會議）。
  2.刑法第216條、第212條之行使變造特種文書罪，其法定刑為
    1年以下有期徒刑、拘役或3百元以下罰金；刑法第201條第1
    項偽造有價證券罪，其法定刑為3年以上10年以下有期徒刑
    ，得併科3千元以下罰金；刑法第339條第1項之詐欺取財罪
    ，其法定刑為5年以下有期徒刑、拘役或科或併科1千元以下
    罰金，均有罰金刑之規定。而刑法第33條第5款修正為：「
    主刑之種類如下：五、罰金：新臺幣1千元以上，以百元計
    算之」，與被告行為時即修正前刑法第33條第5款規定之罰
    金最低額1元（即新臺幣3元）相比較，修正後之法律，將刑
    法第216條、第212條之行使變造特種文書罪、刑法第201條
    第1項偽造有價證券罪、刑法第339條第1項之詐欺取財罪，
    所得科處之罰金刑最低額，均提高為新臺幣1千元，經比較
    新舊法結果，自以被告行為時刑法第33條第5款科處罰金刑
    之法律較有利於被告。
  3.刑法第55條後段有關牽連犯之規定業已刪除，是於新法修正
    施行後，被告所犯之詐欺取財罪、偽造有價證券罪、行使變
    造特種文書罪、行使偽造私文書罪，即須分論併罰，惟依修
    正前刑法，上開各罪具有牽連犯之裁判上一罪關係，而應從
    一重以偽造有價證券罪論處，比較新舊法之規定，修正後之
    刑法對於被告自較為不利。
  4.修正後刑法第2條第1項規定，係規範行為後「法律變更」所
    生新舊法比較適用之準據法，故如新舊法處罰之輕重相同，
    即無比較適用問題，非此條所指之法律有變更。95年6月14
    日刑法施行法增訂第1條之1規定（於95年7月1日施行）：「
    中華民國94年1月7日刑法修正施行後，刑法分則編所定罰金
    之貨幣單位為新臺幣。94年1月7日刑法修正時，刑法分則編
    未修正之條文定有罰金者，自94年1月7日刑法修正施行後，
    就其所定數額提高為30倍。但72年6月26日至94年1月7日新
    增或修正之條文，就其所定數額提高為3倍」，比較修正後
    刑法施行法第1條之1與修正前罰金罰鍰提高標準條例第1條
    規定，就行使變造特種文書罪、偽造有價證券罪、詐欺取財
    罪之罰金刑最高額度規定均屬相同，並非刑罰法令之變更，
    無刑法第2條第1項比較新舊法之適用，應適用裁判時之刑法
    施行法第1條之1之規定，附此敘明。
  (二)綜合上述各條文修正前後之比較後，有關得宣告罰金刑最低
    刑度及牽連犯部分，均適用修正前刑法第33條第5款、第55
    條後段，對被告較為有利，至於法定罰金刑之計算單位及提
    高倍數部分，增訂刑法施行法第1條之1之規定，並未對被告
    更為有利，依修正後刑法第2條第1項前段規定，即應整體適
    用修正前之舊刑法相關規定。
  (三)按駕駛執照係由該管公務員依據相關資料制作、核發，係用
    以表示特定人關於品行、能力之證書，屬於具有公文書性質
    之特種文書。又於真正證件所有人之身分證件上換貼證件所
    有人以外之人照片，其行為態樣應屬於變造而非偽造。本票
    乃表彰財產權之證券，行使或處分本票上所表彰之權利，以
    本票之占有為必要，且本件本票係於國內發行及流通，本身
    並具價格（金額）之標示，堪認係刑法第201條第1項所規定
    之有價證券。次按，刑法第201條第1項所稱之「偽造」，係
    指無權簽發而冒用他人名義簽發而言。又按行使偽造有價證
    券，以取得票面價值之對價，固不另論詐欺罪（參照最高法
    院25年上字第1814號，31年上字第409號判例），但如以偽
    造之有價證券供作擔保或作為新債清償而借款，則其借款之
    行為，為行使有價證券以外之另一行為，其間有方法結果關
    係，應論以詐欺罪之牽連犯（參照最高法院62年第1次刑庭
    庭長會議決定）。故核被告丁○○與涂杰民於犯罪事實欄所
    載之時間、地點，持變造之「甲○○」駕駛執照影本，偽簽
    「甲○○」之署名及按捺印文，偽造上開所述之本票及借據
    ，被告丁○○復佯示擔任本件被害人「甲○○」本人向被害
    人丙○○借款之保證人之虛偽事實，詐騙被害人丙○○資借
    款項，使被害人丙○○陷於錯誤而借款30萬元之行為，係犯
    刑法第339條第1項之詐欺取財罪、第216條、第212條行使變
    造特種文書罪、第216條、第210條行使偽造私文書罪、第20
    1條第1項意圖供行使之用而偽造有價證券罪。次第：
  1.被告丁○○與涂杰民就上開犯行，具有犯意聯絡，行為分擔
    ，為共同正犯。
  2.被告丁○○在上開本票、借據上偽造「甲○○」署名、印文
    之行為，為其偽造私文書、偽造有價證券之部分行為；而被
    告丁○○與共犯涂杰民變造「甲○○」駕駛執照影本之特種
    文書、偽造借據之私文書、行使偽造本票之有價證券之低度
    行為，復分別為其行使變造特種文書、行使偽造私文書、偽
    造有價證券之高度行為所吸收，均不另論罪。
  3.被告丁○○所犯詐欺取財罪、行使偽造私文書罪、行使變造
    特種文書罪、偽造有價證券罪，彼此間具有方法、結果之牽
    連犯裁判上一罪關係，應依修正前刑法第55條後段，從一重
    論以偽造有價證券罪處斷。
  4.被告丁○○因積欠債務，致經濟狀況不佳，主導本案犯行，
    並與共犯涂杰民共同為本案犯行。被告丁○○與共犯涂杰民
    偽造有價證券之行為固對被害人甲○○之信用及丙○○之財
    產均造成損害，惟此項損害尚未因而造成整體社會經濟秩序
    之重大危害，在客觀上足以引起一般同情，被告丁○○除陸
    續賠償被害人丙○○6萬元、5萬元，總計11萬元外（見原審
    卷第37頁），復於97年4月8日在原審附帶民事訴訟程中與被
    害人丙○○達成和解，分別有新竹縣竹東鎮調解委員會95年
    9 月1日調解書、原審法院97年度附民字第38號卷附之言詞
    提起附帶民事訴訟筆錄各1份在卷可憑（見95年調偵字第217
    號卷第5頁，97年度附民字第38號卷），且於犯後已深表悔
    悟並坦白承認犯行，玆因被告丁○○所犯偽造有價證券罪之
    法定本刑為3年以上有期徒刑，與其犯罪情節相較，實屬情
    輕法重，揆其前開犯罪情狀，並非全無不可憫恕之處，如處
    以法定最低刑度，仍嫌過重，爰依刑法第59條規定酌量減輕
    其刑。至於告訴人丙○○雖表示願原諒被告，指定辯護人請
    求諭知緩刑檢察官亦表示同意，惟查：被告前曾因詐欺案，
    經判處有期徒刑5月，減為有期徒刑2月又15日，並於96年12
    月31日執行完畢，有本院被告前案紀錄表附卷可稽，依法不
    得緩刑，併此敘明。
三、原審以被告犯罪事證明確，適用刑法第2條第1項前段、第28
    條（原審漏引）、第201條第1項、第210條、第212條、第21
    6條、第339條第1項、第205條、第219條、修正前刑法第55
    條後段、第59條，罰金罰鍰提高標準條例第1條前段，並審
    酌被告丁○○不依正當途徑獲取財物，竟冒用被害人甲○○
    之名義偽造有價證券而詐騙他人金錢，對被害人甲○○之信
    用及被害人丙○○之財產均造成損害，應予非難，犯後態度
    尚佳，與被害人丙○○達成調解及和解，且對被害人丙○○
    所受之損失，目前仍在分期償還中，兼衡其犯罪目的、手段
    、智識程度等一切情狀，量處有期徒刑1年8月。復說明被告
    丁○○偽造以「甲○○」為發票人之本票1張係屬偽造之有
    價證券，雖未扣案，惟無證據證明已滅失，仍應依刑法第
    205條規定沒收之；另被告丁○○偽造之借據上，偽簽之「
    甲○○」署名1枚及按捺之印文6枚，則應依刑法第219條規
    定，宣告沒收之；該本票上偽造之「甲○○」署名1枚、印
    文4枚部分，因上開本票1紙業經沒收；另偽造之借據1紙及
    被告丁○○佯以保證人身分，在本票正面書保證之旨之部分
    ，固屬被告丁○○供犯罪所用之物，惟因該本票、借據業已
    交付予被害人丙○○收受，已非被告丁○○所有之物，且上
    開本票1紙業經沒收，均不另為沒收之諭知。經核其認事用
    法均無違誤，量刑亦屬妥適。被告請求從輕量刑，並予緩刑
    提起上訴，惟查：被告前曾因詐欺案，經判處有期徒刑5月
    ，減為有期徒刑2月又15日，並於96年12月31日執行完畢，
    有本院被告前案紀錄表附卷可稽，自不得緩刑，且原審已審
    酌被告之犯罪情狀與所犯之罪之法定刑相較，實屬情輕法重
    ，並非全無不可憫恕之處，如處以法定最低刑度，仍嫌過重
    ，而已經依刑法第59條規定酌量減輕其刑，已如前述，原審
    量刑實屬適當，是被告上訴為無理由，應予駁回。
據上論斷，應依刑事訴訟法第368條，判決如主文。
本案經檢察官郭啟東到庭執行職務。
中    華    民    國    97    年    8     月    27    日
                  刑事第八庭審判長法  官  鄭文肅
                                  法  官  楊貴志
                                  法  官  張明松
以上正本證明與原本無異。
如不服本判決，應於收受送達後十日內向本院提出上訴書狀，其
未敘述上訴之理由者並得於提起上訴後十日內向本院補提理由書
（均須按他造當事人之人數附繕本）。
                                  書記官  蔡棟樑
中    華    民    國    97    年    8     月    28    日
附錄本案論罪科刑法條全文：
刑法第201條第1項：
意圖供行使之用，而偽造、變造公債票、公司股票或其他有價證
券者，處3年以上10年以下有期徒刑，得併科3,000元以下罰金。
刑法第339條第1項：
意圖為自己或第三人不法之所有，以詐術使人將本人或第三人之
物交付者，處5年以下有期徒刑、拘役或科或併科1,000元以下罰
金。
刑法第210條
（偽造變造私文書罪）
偽造、變造私文書，足以生損害於公眾或他人者，處5年以下有
期徒刑。
刑法第212條
（偽造變造特種文書罪）
偽造、變造護照、旅券、免許證、特許證及關於品行、能力服務
或其他相類之證書、介紹書，足以生損害於公眾或他人者，處 1
年以下有期徒刑、拘役或3百元以下罰金。
刑法第216條
（行使偽造變造或登載不實之文書罪）
行使第 210 條至第 215 條之文書者，依偽造、變造文書或登載
不實事項或使登載不實事項之規定處斷。


司法院資訊處製作；財團法人民間司法改革基金會備份。
